【裁判字號】    90,婚,313
【裁判日期】    900928
【裁判案由】    履行同居
【裁判全文】
臺灣雲林地方法院民事判決  九十年度婚字第三一三號
    原      告  乙○○
    被      告  甲○○
右當事人間請求履行同居事件，本院判決如左：
    主      文
原告之訴駁回。
訴訟費用由原告負擔。
    事      實
甲、原告方面：
壹、聲明：被告應與原告同居。
貳、陳述：兩造於民國八十八年七月三十一日結婚，婚後兩造感情尚稱和睦，不料被
    告竟於九十年二月十一日無故離家並返回娘家，拒與原告履行同居生活，顯然違
    背同居義務，為此提起本件訴訟。
、證據：提出戶籍謄本二份為證，並聲請調閱本院九十年度婚字第一八一號民事卷
    。
乙、被告方面：
壹、聲明：如主文所示。
貳、陳述：兩造自婚後即共同租屋居住於屏東縣，倘休假時即協同至台南處所居住，
    詎原告竟擅自將台南處所之大門鑰匙換掉，更通知警衛不准讓伊進入，況兩造並
    未約定以雲林縣為履行同居地，原告自不得訴請伊至雲林縣履行同居。
    理      由
一、原告主張兩造於八十八年七月三十一日結婚，夫妻感情融洽，詎被告竟於九十年
    二月十一日無故離家返回娘家至今，拒與原告履行同居生活，顯然違背同居義務
    ，為此提起本件訴訟等語。被告則以：兩造自婚後即共同租屋居住於屏東縣，倘
    休假時即協同至台南處所居住，詎原告竟擅自將台南處所之大門鑰匙換掉，更通
    知警衛不准讓伊進入，況兩造並未約定以雲林縣為履行同居地，原告自不得訴請
    伊至雲林縣履行同居等語置辯。
二、查兩造係夫妻關係，有原告提出之戶籍謄本可稽，自堪信此部分為真實。
三、按夫妻互負同居之義務。但有不能同居之正當理由者，不在此限。民法第一千零
    一條定有明文。又夫妻同居之住所，究為何處？依民法第一千零二條修正前規定
    ：「妻以夫之住所為住所，贅夫以妻之住所為住所。但約定夫以妻之住所為住所
    ，或妻以贅夫之住所為住所者，從其約定」，依前開條文解釋，夫妻居住所指定
    屬於夫，設夫廢止原住所，而另設定新住所時，則以該新住所為夫之住所，妻須
    至新住所同居，設夫或贅夫之妻拒絕為約定或雙方協議不成時，即須以其一方設
    定，此違反男女平等原則，是司法院大法官會議第四五二號解釋乃宣示「應自本
    解釋公布之日起，至遲於屆滿一年時失其效力。」嗣於八十七年六月十七日修正
    公布民法第一千零二條，規定：「夫妻之住所，由雙方共同協議之；未為協議或
    協議不成時，得聲請法院定之。法院為前項裁定前，以夫妻共同戶籍地推定為其
    住所。」是以昔日婚姻存在夫唱婦隨之理念，在法律上已然修正，甚且破除之，
    又夫妻既係同權的伴侶關係，婚姻關係中住所之決定，應由夫妻雙方合意決定之
    ，非可由夫擅自決定或變更，妻亦無遵從之義務。
四、經查，兩造在婚後一直居住於屏東市或台南市一帶，兩造最後共同居所乃在屏東
    市○○路一二三號，為兩造所不爭執。而依前開說明，原告即夫並無婚姻住所之
    決定權，況原告亦自承上揭屏東租屋處因其照顧父母而予退租，且上揭台南市之
    住處大門鑰匙業已更換，而未將鑰匙交予被告，則被告因此無法返回上開處所而
    居住於娘家之情，顯有正當理由。原告雖主張兩造曾約定以雲林縣虎尾鎮○○路
    二一０巷二四號之住所為兩造共同住所地，惟為被告所否認，而原告迄今仍無法
    舉證以實其說，是原告主張前開雲林縣住所為兩造共同約定之住所一事，尚不足
    採信，故被告無遵從原告之決定而負有前往共同生活之義務。且婚姻係以夫妻之
    共同生活為目的，夫妻應以誠摯相愛為基礎，相互尊重與諒解，且應互相協力保
    持其共同生活之圓滿及幸福，是以夫妻同居之義務係對等之義務，原告並無婚姻
    住所之決定權，故被告自得拒絕前往與原告同居。從而，原告爰依民法第一千零
    一條之規定請求被告履行同居，於法無據，應予駁回。
五、據上論結：本件原告之訴為無理由，並依民事訴訟法第七十八條，判決如主文。
中      華      民      國    九十      年      九      月    二十八    日
                                 臺灣雲林地方法院民事庭
~B法      官  陳秋如
右為正本係照原本作成
如對本判決上訴，應於判決送達後二十日內向本院提出上訴狀（須附繕本），
中      華      民      國    九十      年      九      月    二十八    日
~B法院書記官  廖錦棟


司法院資訊處製作；財團法人民間司法改革基金會備份。
